# Troubleshooting {#sec-tshoot}

```{r init, include=FALSE}
source(here::here("_extensions", "bit2r", "bitPublish", "init_environments.R"))
```

```{=tex}
\newcounter{exam_num_tshoot} 
\setcounter{exam_num_tshoot}{0}
```

이 장에서는 \`bitPublish'의 사용시에 발생하는 문제와 해결 방법에 대해서 다룹니다.

```{r}
#| echo: false
#| results: asis
titlebox_block("bitPublish 시 발생하는 문제의 원인을 파악하고 해결할 수 있다.", 
               title = "학습 목표", theme = "bluejeans")
```

## Quarto 오류

### TeXlive 버전 이슈

다음처럼 미리보기 명령이나,

```{md}
quarto preview --to bitPublish-pdf
```

랜더링 명령에서, 

```{md}
quarto render --to bitPublish-pdf
```

아래와 같은 에러가 발생하는 경우가 있습니다.

```{verbatim}
updating existing packages
finding package for bclogo.sty
ERROR: Your TexLive version is not updated enough to connect to the remote 
repository and download packages. Please update your installation of TexLive 
or TinyTex.

Underlying message: Local TeX Live (2022) is older than remote repository (2023).
Cross release updates are only supported with
  update-tlmgr-latest(.sh/.exe) --update
See https://tug.org/texlive/upgrade.html for details.
```

매년 4월 `TeXlive`\index{TeXlive}는 원격저장소를 TeX의 새해 버전으로 업데이트합니다. 이 경우 TeX의 이전 년도 설치본은 원격 저장소에서 패키지를 다운로드/설치할 수 없습니다. 사용자가 `TeXlive` 또는 `TeXlive`는 원격저장소를 이용하는 `TinyTex`\index{TinyTex}을 업데이트 해야 합니다.

`TeXlive`를 사용한다면, 다음 명령으로 `TeXlive`를 업데이트하세요.

```{md}
update-tlmgr-latest --update
```

`TinyTex`을 사용한다면, 다음 명령으로 `TinyTex`을 업데이트하세요.

```{md}
quarto update tinytex
```

## LaTeX 오류

### 찾아보기 오류

다음과 같이 찾아보기 명령 \\index{}를 사용할 때,

```{tex}
\index{include_graphics()}
```

텍스트 내에 언더라인(\_)이 있을 경우 다음과 같은 에러가 발생합니다. 
 
```{verbatim}
ompilation failed- Error compiling latex
Missing $ inserted.
<inserted text> 
                $
l.54   \item include_
                     graphics(), \hyperpage{27} 
```

문자로서의 언더라인을 기술하기 위해서는 다음과 같이 언더라인에 역 슬래시를 붙여서 기술합니다.

```{tex}
\index{include\_graphics()}
```


