# Troubleshooting {#sec-tshoot}

```{r init, include=FALSE}
source(here::here("_extensions", "bit2r", "bitPublish", "init_environments.R"))
```

이 장에서는 \`bitPublish'의 사용시에 발생하는 문제와 해결 방법에 대해서 다룹니다.

```{r}
#| echo: false
#| results: asis
titlebox_block("bitPublish 시 발생하는 문제의 원인을 파악하고 해결할 수 있다.", 
               title = "학습 목표", theme = "bluejeans")
```

## Quarto 오류

### TeXlive 버전 이슈

다음처럼 미리보기 명령이나,

```{md}
quarto preview --to bitPublish-pdf
```

랜더링 명령에서, 

```{md}
quarto render --to bitPublish-pdf
```

아래와 같은 에러가 발생하는 경우가 있습니다.

```{verbatim}
updating existing packages
finding package for bclogo.sty
ERROR: Your TexLive version is not updated enough to connect to the remote 
repository and download packages. Please update your installation of TexLive 
or TinyTex.

Underlying message: Local TeX Live (2022) is older than remote repository (2023).
Cross release updates are only supported with
  update-tlmgr-latest(.sh/.exe) --update
See https://tug.org/texlive/upgrade.html for details.
```

매년 4월 `TeXlive`\index{TeXlive}는 원격저장소를 TeX의 새해 버전으로 업데이트합니다. 이 경우 TeX의 이전 년도 설치본은 원격 저장소에서 패키지를 다운로드/설치할 수 없습니다. 사용자가 `TeXlive` 또는 `TeXlive`는 원격저장소를 이용하는 `TinyTex`\index{TinyTex}을 업데이트 해야 합니다.

`TeXlive`를 사용한다면, 다음 명령으로 `TeXlive`를 업데이트하세요.

```{md}
update-tlmgr-latest --update
```

`TinyTex`을 사용한다면, 다음 명령으로 `TinyTex`을 업데이트하세요.

```{md}
quarto update tinytex
```

## LaTeX 오류

### 찾아보기 오류

다음과 같이 찾아보기 명령 \\index{}를 사용할 때,

```{tex}
\index{include_graphics()}
```

텍스트 내에 언더라인(\_)이 있을 경우 다음과 같은 에러가 발생합니다. 
 
```{verbatim}
ompilation failed- Error compiling latex
Missing $ inserted.
<inserted text> 
                $
l.54   \item include_
                     graphics(), \hyperpage{27} 
```

문자로서의 언더라인을 기술하기 위해서는 다음과 같이 언더라인에 역 슬래시를 붙여서 기술합니다.

```{tex}
\index{include\_graphics()}
```

## 설치 이슈

### bitPublish 파일 다운로드 설치

bitPublish 프로젝트를 만들기 위해서 다음 명령을 수행하면 Github에서 bitPublish가 설치됩니다.

```{md}
quarto use template bit2r/bitPublish
```

혹은 다음처럼 기존 문서에 bitPublish extension을 설치하는 명령으로도 Github에서 bitPublish가 설치됩니다.

```{md}
quarto install extension bit2r/bitPublish
```

그러나 사용자 PC 환경에서, 보안 프로그램 등의 이슈로 `quarto` 명령 설치에 오류가 발생할 수 있습니다. 이 경우에는 Github으로부터 bitPublish를 다운로드한 후 특정 디렉토리에 복사해서 사용하면 됩니다. 그러나 이 경우에는 다음과 같은 명령에 에러가 발생할 수 있습니다.

- 명령

```{md}
quarto preview --to bitPublish-pdf
```

- 에러 메시지의 일부

```{md}
finding package for STIXTwoText-Regular(-(Bold|Italic|Regular).*)?.

1 package to install
installing stix2-otf (1 of 1)
ERROR: tlmgr returned a non zero status code
```

이러한 에러가 발생한 이유는 `quarto` 명령어로 bitPublish가 설치될 경우에는 `_extensions/bit2r/bitPublish` 경로로 `extensions`이 설치되지만, Github에서 파일을 다운로드해서 실치할 경우에는 `_extensions/bitPublish` 경로로 설치되기 때문입니다.

`bitPublish` `extensions`은 `_extensions/bit2r/bitPublish` 디렉토리에 설치됨을 전제로 개발되었기 때문에 다운로드 설치 시 `_extensions` 디렉토리 안에 `bit2r` 디렉토리를 만들어서 현재의 `_extensions/bitPublish` 경로를 `_extensions/bit2r/bitPublish` 경로로 변경하면 문제가 해결됩니다.


